【裁判字號】    97,保險上易,23
【裁判日期】    980120
【裁判案由】    給付保險金
【裁判全文】
臺灣高等法院民事判決              97年度保險上易字第23號
上  訴  人  甲○○
訴訟代理人  謝曜焜律師
複代理人    吳俊達律師
            廖姵涵律師
被上訴人    新光人壽保險股份有限公司
法定代理人  乙○○
訴訟代理人  丙○○
上列當事人間給付保險金事件，上訴人對於中華民國96年6月29
日台灣士林地方法院94年度保險字第9號第一審判決提起上訴，
本院於98年1月6日言詞辯論終結，判決如下：
    主  文
原判決廢棄。
被上訴人應給付上訴人新台幣壹佰萬元，及自民國94年7月1日
起至清償日止，按年利率10％計算之利息。
第一、二審訴訟費用由被上訴人負擔。
    事實及理由
一、上訴人聲明：如主文所示。
    被上訴人聲明：上訴駁回。
二、上訴人起訴主張：伊於民國（下同）93年11月15日以伊子吳
    清正為被保險人，向被上訴人投保「新光得意理財變額壽險
    」，保單號碼QB01OWJ4（下稱系爭保險契約），指定伊為受
    益人。吳清正於93年12月13日因心律不整死亡，被上訴人依
    約應給付伊保險金100萬元，竟拒不給付。 伊與吳清正並無
    違反據實說明義務之情事，吳清正並非死因不明，馬偕紀念
    醫院診斷證明書記載吳清正「上消化道出血」，並非因「肝
    硬化」引發之「食道靜脈曲張」所致。另伊與吳清正縱有違
    反據實說明義務情事，但系爭保險事故之發生與伊或吳清正
    未告知或不實說明之事項亦無因果關係。爰依系爭保險契約
    ，求為命被上訴人給付100萬元，及自94年7月1日起至清償
    日止，按年利率10％計付利息之判決。
    被上訴人則以：吳清正於投保前，即有因肝病及糖尿病就診
    之記錄，上訴人與吳清正竟故意隱匿，違反據實說明義務，
    伊已於94年2月5日對上訴人解除系爭保險契約，伊不負給付
    保險金義務云云，資為抗辯。
三、兩造不爭執之事實：
（一）上訴人於93年11月15日以吳清正為被保險人，向被上訴人
      投保系爭保險契約，保險金額為100萬元，指定上訴人為
      吳清正之身故受益人。
（二）吳清正於93年12月13日上午10時27分經家人以救護車送至
      馬偕紀念醫院臺北院區急救，經急救無效，於同日上午11
      時46分宣告死亡。馬偕紀念醫院出具之診斷證明書「病名
      」欄記載：「到院前死亡，上消化道出血」，「醫師囑言
      」欄記載：「宜相驗以確定死因」。嗣由茂仁診所醫師吳
      茂仁進行吳清正之相驗程序，於同日開立死亡證明書，記
      載吳清正於93年12月13日上午10時45分死亡，死亡原因為
      心律不整。
（三）被上訴人於94年2月5日以郵局存證信函發函給上訴人，表
      明因吳清正於投保前曾因肝臟疾病接受醫師診療，卻於投
      保時對被上訴人之書面詢問漏未告知，致被上訴人未能正
      確評估危險而予承保，爰依系爭保險契約之保險單條款及
      保險法第64條規定，解除系爭保險契約；經上訴人收受。
（四）上訴人與吳清正在系爭保險契約要保書第9條「被保險人
      告知事項」欄第3項「過去五年內是否曾因患有下列疾病
      ，而接受醫師治療、診療或用藥？」(4)關於肝功能異常（
      GOT、GPT值超過35IU/L以上），勾選「否」。
（五）吳清正曾於91年2月22日至91年2月24日間，因喝酒後跌倒
      住院2日，並進行檢驗，其中AST（GOT）H323 （參考值範
      圍U/L5-35）、ALT（GPT）H100（參考值範圍U/L5-30），
      超出正常標準值。
（六）證據：系爭保險契約保險單（見原審卷12-20頁）、要保
      書（見原審卷31-31頁）、吳清正死亡證明書（見原審卷
      22頁）、郵局存證信函（見原審卷23頁）、吳清正在馬偕
      紀念醫院91年2月23日之檢驗報告（見原審卷106-107、12
      4、125頁）。
四、關於上訴人與被保險人吳清正有無違反據實說明義務部分：
（一）按訂立契約時，要保人對於保險人之書面詢問，應據實說
      明。要保人故意隱匿，或因過失遺漏，或為不實之說明，
      足以變更或減少保險人對於危險之估計者，保險人得解除
      契約；其危險發生後亦同。保險法第64條第1項、第2項定
      有明文。經查系爭保險契約保險單條款第9條第1項約定：
      「要保人或被保險人在訂立本契約時，對於本公司（即被
      上訴人，下同）要保書書面詢問的告知事項應據實說明，
      如有故意隱匿，或因過失遺漏或為不實的說明，足以變更
      或減少本公司對於危險的估計者，本公司得解除契約，其
      危險事故發生後亦同。」（見原審卷15頁）。依上開系爭
      保險契約保險單條款第9條第1項之約定內容觀之，該約定
      顯為保險法第64條第1項、第2項關於要保人據實說明義務
      之特別約定，系爭保險契約關於據實說明義務應適用該約
      定。合先說明。
（二）又查系爭保險契約要保書第9條係關於「被保險人告知事
      項」之約定，其中第3項為「過去五年內是否因患有下列
      疾病，而接受醫師治療、診療或用藥？」依前述說明，系
      爭保險契約關於被保險人過去五年內患有疾病而接受醫師
      治療、診療或用藥之告知義務，即應以該要保書之記載為
      據。而被上訴人抗辯上訴人與被保險人吳清正違反據實說
      明義務，無非以上訴人與被保險人吳清正於投保時，對伊
      公司之書面詢問，即要保書上第9條第3項(4)關於肝功能異
      常（GOT、GPT值超過35IU/L以上）等，均為「否」之告知
      云云為據（見本院卷80頁），爰依此論述上訴人與被保險
      人吳清正有無違反據實說明義務如下。
（三）經查被保險人吳清正係於91年2月22日因喝酒後跌倒，額
      頭外傷住院（見原審卷35頁馬偕紀念醫院之急診病歷）；
      又依馬偕紀念醫院96年3月6日馬院醫內字第0960000244號
      函復：病患吳清正於91年2月22日至2月24日住院兩天，即
      要求自動出院，因未能安排更詳盡之肝功能檢查，故無法
      推論當時肝臟罹病狀況等語（見原審卷235頁）。按雖醫
      師法第12條之1規定：「醫師診治病人時，應向病人或其
      家屬告知其病情、治療方針、處置、用藥、預後情形及可
      能之不良反應」，及依馬偕紀念醫院護理記錄記載已告知
      吳清正GOT323、GPT100云云（見原審卷73頁）；惟依前述
      馬偕紀念醫院函載，吳清正於91年2月22日至2月24日住院
      兩天，即要求自動出院，因未能為吳清正安排更詳盡之肝
      功能檢查，故無法推論當時肝臟罹病狀況；尚未能認吳清
      正曾因肝功能異常而接受醫師治療、診療或用藥。復依馬
      偕醫院97年12月3日馬院醫內字第0970004247號函載：吳
      清正「並無改門診治療，而是醫師希望既使病患主動要求
      出院，仍應門診再追蹤治療為宜。出院後病患未依醫師建
      議『門診治療』而回診。」（見本院卷56頁），足認吳清
      正並未曾因肝功能異常而接受醫師治療、診療或用藥。被
      上訴人抗辯吳清正因肝功能異常而改門診治療云云，應屬
      無據。此外，被上訴人並未舉證證明吳清正曾因肝功能異
      常而接受醫師治療、診療或用藥，被上訴人抗辯系爭保險
      契約之要保人即上訴人與被保險人吳清正，在要保書上第
      9條第3項(4)關於肝功能異常（GOT、GPT值超過35IU/L以上
      ）等，均為「否」之告知，違反據實說明義務云云，為不
      足取。
五、關於系爭保險契約被保險人吳清正之死亡原因部分：
（一）經查馬偕紀念醫院所開立吳清正於93年12月13日應診之診
      斷證明書「病名」欄記載：吳清正係「到院前死亡，上消
      化道出血」，「醫師囑言」欄記載：宜相驗以確定死因（
      見原審卷21頁）；嗣即由茂仁診所醫師吳茂仁進行相驗，
      開立吳清正之死亡證明書，載明吳清正之死亡原因為「心
      律不整」，有該死亡證明書可稽（見原審卷22頁），為兩
      造所不爭執。又查吳清正之死亡原因，經證人吳茂仁醫師
      到場證稱：本件是行政相驗，伊是在馬偕醫院太平間相驗
      ，伊將亡者吳清正衣服拉起來，看外觀，檢查亡者有無外
      傷或有無藥物中毒或一氧化碳中毒等情形，伊看後判斷是
      非意外死亡，伊判斷是心律不整，心臟病突發死亡等語（
      見原審卷100頁）。 按吳茂仁醫師既係進行行政相驗程序
      ，其開立吳清正之死亡證明書，載明吳清正之死亡原因為
      心律不整，應推定為真正；如被上訴人否認該死亡證明書
      之真正，應由被上訴人舉證證明之。
（二）又查依馬偕紀念醫院96年3月6日馬院醫內字第0960000244
      號函記載：吳清正於93年12月13日急診之抽血檢查報告顯
      示，血鉀高達12.7mEq/L〈參考值為3.5～5.3mEq/L〉；臨
      床上高血鉀亦可能造成心律不整甚至心臟停止等語（見原
      審卷235頁）； 吳茂仁醫師進行行政相驗程序，開立吳清
      正之死亡證明書，認吳清正之死亡原因為心律不整，即難
      認為不實。另被上訴人在原審聲請向馬偕紀念醫院函查：
      吳清正91年2月23日之檢驗報告，就檢查紀錄AST（GOT）
      H323、ALT（GPT）H100，相差3倍以上，是否已足以推定
      有肝硬化之現象；及吳清正93年12月13日之檢驗報告
      Ammonia HH899檢驗值高於標準甚多，是否與肝硬化有直
      接關聯，與當日上消化道出血是否亦有關聯等情；經馬偕
      紀念醫院95年5月6日馬院醫急字第0950001348號函復：吳
      清正「肝硬化之確定診斷必須由病理切片方式才有辦法確
      立診斷。光以抽血檢查報告並無法推定是否有『肝硬化』
      之現象。Ammonia高與肝硬化及消化道出血是否有關，無
      從得知。」等語（見原審卷129頁）；再馬偕紀念醫院96
      年3月6日馬院醫內字第0960000244號函復：吳清正於93年
      12月13日「上消化道出血」僅為一客觀之臨床表徵後之臆
      診，是否因大量消化道出血致低血容積休克致死，無法直
      接推斷（見原審卷235頁），均無從據以推翻吳茂仁醫師
      所開立吳清正之死亡證明書關於吳清正之死亡原因為心律
      不整之認定。被上訴人抗辯吳清正死亡當天之病徵與肝功
      能異常有無法排除之或然性云云，應屬無據，其否認吳茂
      仁醫師所開立吳清正死亡證明書內容之真正，為不足取。
六、綜上所述，被上訴人抗辯系爭保險契約因要保人即上訴人與
    被保險人吳清正違反保險單條款第9條及保險法第64條之據
    實說明義務，已經伊解除契約云云，為不足取。上訴人依系
    爭保險契約，請求被上訴人給付保險金100萬元及自94年7月
    1日（該利息起算日為被上訴人所不爭執─見本院卷64頁背
    面）起至清償日止，按年利率10％計算之利息，為有理由，
    應予准許。原審為上訴人敗訴之判決，尚有未合；上訴論旨
    指摘原判決不當，求予廢棄改判，為有理由。
七、兩造其餘之攻擊或防禦方法及未經援用之證據，經本院斟酌
    後，認為均不足以影響本判決之結果，無逐一詳予論駁之必
    要。併此敘明。
八、據上論結，本件上訴為有理由，依民事訴訟法第450條、第
    78條，判決如主文。
中    華    民    國    98    年    1     月    20    日
                  民事第八庭
                        審判長法  官  劉勝吉
                              法  官  滕允潔
                              法  官  鄭威莉
正本係照原本作成。
不得上訴。
中    華    民    國    98    年    1     月    20    日
                              書記官  李垂福


司法院資訊處製作；財團法人民間司法改革基金會備份。
